臺灣士林地方法院民事判決　八十六年度重訴字第二九七號
　　原　　　告　　Ａ○○
　　　　　　　　　黃○○
　　法定代理人　　ｃ○○
　　原　　　告　　ｒ○○
　　　　　　　　　甲申
　　　　　　　　　酉○○
　　　　　　　　　Ｄ○○
　　　　　　　　　甲乙○
　　　　　　　　　ｊ○○
　　　　　　　　　己○○
　　　　　　　　　ｕ○○
　　　　　　　　　甲癸○
　　　　　　　　　甲壬○○
　　　　　　　　　天○○
　　　　　　　　　地○○
　　　　　　　　　子○○
　　　　　　　　　甲玄○
　　　　　　　　　辰○○
　　　　　　　　　Ｕ○○
　　　　　　　　　玄○○
　　　　　　　　　Ｈ○○
　　　　　　　　　戌○○
　　　　　　　　　申○○
　　　　　　　　　甲黃○
　 　　　　　　 　Ｔ○○
　　　　　　　　　宙○○
　　　　　　　　　Ｓ○○
　　　　　　　　　乙○○
　　　　　　　　　未○○
　　　　　　　　　ｇ○○
　　　　　　　　　ｍ○○
　　　　　　　　　甲地○
　 　　　　　　 　甲Ｅ○
　　　　　　　　　辛○○
　 　　　　　 　　ｔ○○○
　　　　　　　　　卯○○
　　　　　　　　　甲Ｃ○
　　　　　　　　　甲酉○
　 　　　　　 　　ｆ○○
　　法定代理人　　丑○○
　　原　　　告　　甲卯○
　　　　　　　　　甲寅○
　　　　　　　　　Ｆ○○
　　　　　　　　　ｙ○○
　　　　　　　　　甲丙○○
　　法定代理人　　Ｍ○○
　　原　　　告　　甲Ｄ○
　　　　　　　　　Ｅ○○
　　　　　　　　　甲丑○
　　　　　　　　　甲子○
　　　　　　　　　Ｖ○○
　　　　　　　　　亥○○
　 　　　　　　 　Ｃ○○
　　　　　　　　　ｎ○○
　　　　　　　　　宇○○
　　　　　　　　　午○○
　　　　　　　　　甲午○
　 　　　　　　 　Ｎ○○○
　　　　　　　　　ｌ○○
　 　　　　　　 　甲Ｂ○
　　　　　　　　　丁○○
　　　　　　　　　甲辛○
　　　　　　　　　甲庚○○
　　　　　　　　　甲Ａ○
　　　　　　　　　甲未○
　　　　　　　　　ｑ○○
　　　　　　　　　Ｑ○○
　 　　　　　　 　甲辰○
　　　　　　　　　寅○○
　　　　　　　　　ｋ○○
　 　　　　　　 　甲宇○
　　　　　　　　　ｅ○
　　　　　　　　　癸○○
　 　　　　　　 　甲甲○○
　　　　　　　　　ｖ○○
　 　　　　　　 　甲○○
　　　　　　　　　甲丁○
　 　　　　　 　　Ｂ○○○
　　　　　　　　　Ｙ○○
　　　　　　　　　ｘ○○
　 　　　　　　 　ｈ○○○
　 　　　　　　 　甲己○
　 　　　　　 　　ａ○○
　　　　　　　　　ｂ○○
　 　　　　　 　　ｏ○○
　　　　　　　　　甲戊○○
　 　　　　　　 　Ｚ○○
　　　　　　　　　甲宙○
　　法定代理人　　ｚ○○
　　原　　　告　　ｄ○○
　　　　　　　　　戊○○
 　　　　　　　 　ｗ○○
　　　　　　　　　Ｌ○○
　 　　　　　　 　Ｋ○○
　　　　　　　　　Ｏ○○
　　　　　　　　　Ｊ○○
　　　　　　　　　庚○○
　　　　　　　　　Ｒ○○
　　　　　　　　　甲天○
　　　　　　　　　丙○○
　　法定代理人　　Ｐ○○
　　原　　　告　　Ｘ○○
　　　　　　　　　Ｉ○○
　 　　　　　　 　甲巳○
　 　　　　　　 　ｓ○○
　　　　　　　　　甲戌○
　　　　　　　　　巳○○○
　 　　　　　 　　甲亥○
　　　　　　　　　ｉ○○
　　　　　　　　　壬○○
　　　　　　　　　Ｇ○○
　　　　　　　　　ｐ○○○
　　法定代理人　　曾元一
　　法定代理人　　Ｗ○○
右當事人間請求損害賠償事件，本院判決如左：
    主    文
原告之訴駁回。
訴訟費用由原告按附表所示比例負擔。
    事    實
甲、原告方面：
  一、聲明：被告應連帶給付原告各如附件所示金額，及自起訴狀繕本最後合法送達
      被告之翌日起至清償日止，按週年利率百分之五計算之利息。
  二、陳述：
  （一）原告為龍門大樓（下稱系爭建物）之住戶及所有權人，被告行政院國軍退除
        役輔導委員會榮民工程事業管理處（下稱榮工處）於民國八十四年十月四日
        承攬台北市○○路地○街連續壁工程時，未事先作好防護工作，於工程進行
        中造成系爭建物一百一十七戶住戶房屋發生龜裂，並導致系爭建物向施工處
        方向傾斜等損害，其中修護補償業經雙方協調賠償，並經台企不動產鑑定顧
        問有限公司（下稱台企公司）鑑定，系爭建物除修護費用外，尚包括：
      經濟價值之損害：即指建物結構受損，其裂縫表面修補後，經過氣候變化冷
        縮熱漲，該裂縫仍將發生，致再造成滲水，進而易使鋼筋生腐蝕，加速建物
        之折舊，造成房屋價額之減少。
      外表景觀之損害：即指建物主體傾斜程度對市場交易價值有所影響，因此致
        房屋價額減少。而系爭建物之傾斜，原告本得要求被告為地基之補強及房屋
        本體之扶正，然由於扶正工程耗資甚鉅，原告遂僅要求其灌漿補強。而被告
        為灌漿補強後，房屋之外觀仍處於傾斜之狀態，對房屋之交易價額仍有影響
        ，其減少之價額即為原告因此所致之損害。
  （二）前開鄭州路地下街連續壁工程之定作人為被告台北市政府新建工程處（下稱
        新工處），該工程係由被告新工處提供設計，由於大斜撐腰梁與連續壁之結
        合設計未盡妥適，復因榮工處施工時未對腰梁與連續壁接合處做妥善接合，
        加上榮工處不當超挖與第六層支撐系統架設太慢肇致系爭建物塌陷，被告新
        工處定作設計錯誤在前，被告榮工處施工不當，超挖工程深度及支撐系統架
        設太慢共同造成原告之損害，爰依民法第一百八十四條、第一百八十五條、
        第一百九十六條請求被告榮工處、新工處連帶賠償原告因此所受經濟價值及
        景觀價值之損害。
  （三）依台企公司之鑑定報告，系爭建物因前揭工程所受之損害可分為實體損害，
        經濟價值損害與景觀價值損害，其中實體損害部分，經由土木技師公會專業
        施工技術與工料及單價分析手冊之修復費用為計算參酌標準，業由被告榮工
        處依據兩造於八十六年三月二十五日辦理「為龍門大樓第二次結構安全鑑定
        報告內容有關事宜第五次協調」會議達成協議，由被告榮工處依台灣省土木
        技師公會鑑定報告提出之一千五百四十萬三千八百元修復費用另加百分之十
        管理費，作為工程性賠償。另經濟價值損害及外表景觀之損害兩造則協議依
        台企公司鑑定報告所計算之損害額加以賠償，各戶金額如附表所示，詎被告
        竟不賠償，爰提本訴。
  （四）中華營造基金會所認系爭建物因前揭工程反有一些扶正，故認無景觀價值損
        害之立論實違反科學法則，查本件施工前標的物向北傾斜度為八六四分之一
        及九○○分之一，於本件工程災變後其傾斜度分別複測為向北三九○○分之
        一及二五一○分之一，有向地下街（即本件工程）方向回傾現象，顯然有向
        北回傾八六四分之一至三九○○分之一及九○○分之至二五一○分之一之差
        距，如何謂無傾斜之景觀價值損害，故其鑑定報告就此部分不可採信。
乙、被告榮工處方面：
  一、聲明：
  （一）原告之訴駁回。
  （二）如受不利益判決，願供擔保請准宣告免為假執行。
  二、陳述：
  （一）系爭建物並未受有損害：
      系爭建物於本件塌陷事故後之最大傾斜為1/463，仍在穩定狀態：
        原告請求損害賠償，無非以系爭建物傾斜為其損害發生之事實，惟依台灣省
        土木技師工會鑑定報告所示，系爭建物於本件塌陷事故後最大傾斜為1/463
        ，仍在「台北市建築物工程施工損害鄰房鑑定手冊」所定之1/200範圍內，
        其整體之傾斜值狀況在穩定狀態，標的物仍安全，得以正常使用，是原告主
        張系爭標的物傾斜將造成「經濟價值」與「景觀價值」之損害云云，實無任
        何依據。
      姑不論原告尚未銷售系爭建物，其所稱「經濟價值」與「景觀價值」之損害
        尚未發生，已不符侵權行為損害賠償之填補損害原則，且所謂「經濟價值」
        與「景觀價值」之損害，並非民法第一百八十四條第一項前段所謂之「權利
        」。
      加速折舊應適用於建築物，土地並無折舊可言，反而有增值之空間，故台企
        公司以龍門大樓標的物之總市值（土地＋建物）換乘加速折舊率，應屬不當
        ，況且在榮工處開工前，該大樓已有現狀六至七成之損壞，其產生加速折舊
        之原始責任，非榮工處所應負擔。
  （二）被告榮工處並無施工不當，亦未造成原告任何損害：
      原告雖稱本件塌陷事故係因被告施工不當所致云云，惟綜觀原告所舉台北市
        結構技師工會北結字第五九四號鑑定報告，並未就本件塌陷之原因加以說明
        ，是原告稱因被告過失行為致系爭建物價值減損云云，未見其舉證以實，其
        請求已無可採。且查前開鑑定報告之鑑定結論及建議亦已明載：由於標的物
        結構體裂損現況及傾斜狀況仍屬輕微，且標的物原設計採樁基礎且貫入卵礫
        石層1.0Ｍ，於地下災變後標的物基礎土壤流失時，施工單位已採取緊急之
        補救措施，因此本公會綜合研判，標的物目前仍屬安全，可正常使用，是除
        前開土木技師鑑定報告外，結構技師鑑定報告亦已否認原告受有損害。
      被告榮工處並無施工不當或超挖：
        (1)本件塌陷事故區於八十四年九月二十四日完成第五階支撐，九月二十五日
          完成預力施作，其開挖面高程為EL-10.45M，而於九月二十五日至災變日
          前，被告榮工處為第四分塊完成末階開挖，必須依原計劃完成大底加厚區
          修挖及P.C澆築等相關前置作業，嗣於十月四日發生災變時，塌陷區開挖
          面僅為EL-10.45M，塌陷前第六階開挖及第六階支撐皆尚未進行，足證被
          告榮工處並未超挖。
        (2)至被告新工處雖指摘榮工處敲打中間柱夾泥及劣質混凝土影響支撐系統穩
          固性云云，惟於本件塌陷事故發生時，被告榮工處係依據施工規範於「非
          塌陷區」清除中間柱夾泥及劣質混凝土（即鑿除冰棒），以配合已核定之
          施工程序接續後續結構大底相關前置作業，施工程序不僅皆經工地工程司
          指示核可，且本件災變發生時，被告榮工處係於本件工程第四分塊之非塌
          陷區鑿除冰棒，與災變區相隔百餘公尺，其振動尚不足造成災變（鄭州路
          位於台北火車站特定區○○○○道，車輛通行振動甚至遠大於鑿除冰棒之
          振動），是被告新工處所謂影響鑿除振動影響支撐系統穩固性云云，未經
          舉證以實，更與事實不符。
        (3)被告新工處雖以結構技師鑑定報告為據，指稱「被告榮工處未立刻依觀測
          記錄速謀應變及改善對策」云云，惟前開結構技師鑑定報告業已明載：「
          架設第一層大斜撐後，以油壓千斤頂對大斜撐加預壓力時，大斜撐無法得
          到預期之軸壓力，研判腰樑已有滑動現象」，姑不論被告新工處就「第一
          層」腰樑滑動造成本件災變乙節無法舉證以實其說，且被告榮工處所加預
          力均須會同工地工程司確認後始得進行下一階段之施工，被告榮工處並早
          已應變處理，被告榮工處改善方式亦早經工地工程司核可。就此，鑑定報
          告亦已明揭：「為改善上述情況，施工單位於第二層以下大斜撐施工時，
          將大斜撐範圍內之短向水平支撐與大斜撐調換高程位置，使大斜撐腰樑與
          非大斜撐範圍內之水平支撐腰樑，架設於同一高程」，另證諸觀測記錄亦
          已詳明應力迅速回復與未有偏心應力產生等情，被告新工處所指被告榮工
          處未依觀測記錄速謀應變及改善對策云云，顯與事實不符，也與本案發生
          原因無關，自無可採。
        (4)姑不論觀測時間與本件塌陷事故係因設計不當所肇致無涉，且本件工程觀
          測點，被告榮工處均按施工規範進行觀測，並按月檢送觀測月報與被告新
          工處核查，塌陷區於塌陷事故發生前並無任何異常，況被告榮工處殊無忽
          視觀測記錄，容認本件塌陷事故發生之理，被告新工處於本件塌陷事故發
          生後執詞卸責，於法自屬無稽。
  （三）被告榮工處就塌陷事故並無過失：
      被告榮工處雖為本工程施工承商，惟本工程並非統包工程，被告榮工處實係
        依新工處委請設計單位中華顧問工程司提供之設計與指示而為工作，就此，
        兩造合約營繕工程施工說明書第八條及設計圖一般說明第六條均已特別指出
        被告榮工處不能任意曲解或變更設計，是開挖及支撐系統之設計及其整體結
        構分析計算，不僅並非施工單位所應為及所能為，設計是否妥善完備亦非被
        告榮工處所得預見或爭執，故被告榮工處並無任何設計過失存在，應屬灼然
        。
      被告新工處雖稱腰梁與連續壁之結合設計為被告榮工處負責範圍，擋土支撐
        系統僅供被告榮工處參考云云，惟細核本件被告新工處與設計單位中華顧問
        工程司間之委託設計契約第一條(二)1.2.之規定，被告新工處之設計單位即應
        提供「細部設計圖」、「結構計算書」等，被告新工處更未就設計及分析費
        用計價予被告榮工處，是設計及分析計算工作自不應歸屬被告榮工處。甚者
        ，本件工程長達八二四公尺，深達十八公尺，相當於地下六層之工程，附近
        高樓大廈林立，車輛往來頻繁，被告新工處既已委任知名顧問中華顧問工程
        司辦理設計，必知開挖與支撐為本工程重要工作項目，而應將開挖與支撐設
        計之安全性列入所應詳細分析計算之工作，迺被告新工處迄今任意轉嫁設計
        風險予被告榮工處，其情已與自承本件確有設計錯誤與指示不當無異。
      被告榮工處擬定施工計劃或繪製施工圖說，均係依據被告新工處設計圖，則
        因開挖與支撐為本工程重要工作項目，設計圖說於接點自應標明各種應力大
        小，以供施工圖繪製依據，惟被告新工處設計圖說既未指示斜撐與腰梁接合
        處之應力大小，以為施工計劃擬定依據，亦未提供「端墻角隅斜撐系統及接
        合處之詳細結構分析計算」，設計圖說亦未考量斜撐作用力對於腰梁產生之
        軸向壓力，更未明確規範支撐系統等重要項目需要回饋送回原設計單位審核
        ，或提示應注意那些審查重點，足徵被告新工處指示或原設計確有遺漏與不
        當，是本件塌陷事故實係被告新工處設計錯誤在先，未能審查修正於後所肇
        致，被告新工處稱開挖及支撐系統之細部設計應由被告榮工處負責云云，顯
        為臨訟卸責之詞，殊無可採。
      被告新工處雖指摘被告榮工處未以卯釘等接合固定方法云云，惟被告新工處
        設計圖說亦未有關於該等接合固定之任何說明或指示，被告新工處更禁止被
        告榮工處自行解釋，是渠稱被告榮工處細部設計未妥善使用接合固定之方法
        ，無非卸責之詞，要無可採。
  （四）被告榮工處業已墊付修繕等相關費用，原告並未受有「經濟價值」與「景觀
        價值」之損害：
        被告榮工處與原告協商，先行代新工處墊付修繕等相關費用總計三千六百六
        十一萬九千四百五十四元，其中包括經台灣省土木技師公會估算之系爭標的
        物所有裂縫（不論裂縫新舊）修補費用一千六百餘萬元，是本件縱認被告系
        爭事故之發生存有過失，且原告等受有損害，其所受損害實業經補償而不存
        在。
  （五）原告未舉證系爭標的物之裂縫與傾斜係因本件塌陷事故所致：
        建築物產生裂縫與傾斜原因甚多，原告未舉證證明系爭標的物之裂縫與傾斜
        係本件塌陷事故所致，其請求已乏實據。
　（六）原告未實際受有「鋼筋腐蝕」與「房屋價值減少」之損害，不得請求「經濟
        價值」之損害損害賠償：
      依本工程施作前之沿線建築物現況調查報告，系爭建物原已有裂縫發生，且
        原告徒空言泛稱修補後仍將發生裂縫，實悉為臆測之詞，未見原告舉證以實
        ，該等主張已無可採。況原告所稱之「經濟價值」損害，係以系爭建物總市
        值（土地＋建物）換乘加速折舊率，惟裂縫既經修補，即不可能發生加速折
        舊之結果，是原告前開計算「經濟價值」損害之公式，不僅忽略土地增值之
        要素，且加速折舊之事實亦不存在，該公式並概以原告系爭建物所有權面積
        大小比例為計算損害之依據，更與侵權行為之損害賠償應以「受有實際損害
        」之要件不符，是前開計算「經濟價值」損害之公式，要無可採。
      被告榮工處既已先行墊付所有費用及百分之十之管理費以修補系爭建物之所
        有裂縫損害，則原告等自不可能發生鋼筋腐蝕與房屋價值減少之結果，原告
        既未實際受有「鋼筋腐蝕」與「房屋價值減少」之損害，請求損害賠償云云
        ，即屬無據。
  （七）系爭建物之傾斜狀態與被告之施工並無關聯，且原告未受有任何「景觀價值
        」之損害：
        原告雖稱「房屋之『外觀』仍處於『傾斜』之狀態，對房屋之交易價值仍有
        影響」云云，惟依新工處委請鑑定之台北市結構技師工會北結字第五九四
        號鑑定報告認依據台北市土木技師工會所做之施工前現況鑑定報告書顯示，
        施工前標的物有向北（背向地下街）傾斜度為1/864及1/900，本公會於地下
        街災變後就原有測點複測其傾斜度分別為1/3900及1/2510，因此地下街災變
        後標的物有向地下街方向回傾現象，是原告所稱「外觀」仍處於「傾斜」之
        狀態云云，已與事實不符，另鑑定報告中更明謂：「由於標的物結構體裂損
        現況及傾斜狀況仍屬輕微，且標的物原設計採樁基礎且貫入卵礫石層1.0  M
        ，於地下街災變後標的物基礎土壤流失時，施工單位已採取緊急之補救措施
        ，因此本公會綜合研判，標的物目前仍屬安全，可正常使用」，顯見系爭建
        物之傾斜狀態要與被告之施工並無關，且系爭標的物可正常使用，則原告所
        稱「景觀價值」之損害已不存在。
  （八）鑑定報告雖稱：「由緊臨塌陷區之非塌陷區勘察，該區域於架設第五層支撐
        後之開挖，已超過該層次之計畫挖土深度」云云，惟查：鑑定報告已載明「
        未能勘察塌陷前之挖土深度」，則本件塌陷區之挖土深度，僅係依「非塌陷
        區之挖土深度勘察」所為之推斷，自不能僅憑並無根據之推斷即令被告榮工
        處負責。至鑑定報告均已明指「本案經檢討各項因素後，特將重點置於檔土
        支撐傳力系統部分」，本件塌陷為「大斜撐腰樑」與「連續壁之接合設計」
        未盡妥適，是本件塌陷事故純屬設計原因所致，應無可疑。且查，進行連續
        壁之開挖與施作，須保留一定施工空間，本工程之中間柱設計係以鑽掘方式
        施作，並於孔底打設混凝土以承載中間柱。西端牆附近於八十四年十月一日
        開挖至E.L.－11.75，被告正依據施工規範清除中間柱夾泥及劣質混凝土，
        以配合已核定之施工程序接續第六階支撐安裝，是被告榮工處架設第五層支
        撐後所為之開挖，並未超出該層次之計畫挖土深度，並無任何不當之超挖行
        為。
  （九）財團法人中華營建基金會所為鑑定，因其無從鑑定標的物裂縫與傾斜發生之
        原因，且無從鑑定標的物因本件塌陷事故所減少之價額為何，不足據為被告
        有利之證據。
丙、被告新工處方面：
  一、聲明：
  （一）原告之訴駁回。
　（二）如受不利益判決，願供擔保請准宣告免為假執行。
  二、陳述：
  （一）原告未能舉證證明系爭建物「經濟價值損害」與「景觀價值損害」之存在：
      裂縫修補費用，業經協調由被告榮工處補償完畢：
        被告榮工處就本件工程發生塌陷事故後，已給付給原告修繕等相關費用總計
        三千六百六十一萬九千四百五十四元，其中包括經台灣省土木技師公會估算
        之系爭建物所有裂縫（不論裂縫新舊，均列入條復）之修補費用一千五百四
        十萬三千八百元（含因裝潢等至無法觀察之損害三百卅二萬元，並另加百分
        之十管理費），系爭裂縫既均可修護，修護後應不會再有損害發生，而原告
        是否已將修補費用用於修護工程，已大有疑義；縱或有之，原告及其所委請
        鑑定之台企公司均無證據證明系爭修護後之裂縫會再因氣候變化而易於產生
        裂縫，使鋼筋加速腐蝕，且台企公司所持計算「經濟價值之損害」之基礎係
        鋼筋腐蝕會「加速折舊」之觀念，惟一方面折舊應僅適用於建物部份，土地
        並無折舊可言，反有增值之空間，故台企公司以系爭龍門大樓標的物總市值
        （土地＋建物）換乘加速折舊率，應屬不當。況且在榮工處開工前，該大樓
        已有現狀六至七成之損壞，其產生加速折舊之原始責任，更不應責由被告負
        擔
      系爭建物之最大傾斜值經鑑定為1/463，遠遠小於警戒值1/ 200，不但整體
        結構處於穩定狀態，且在施工誤差允許範圍內，依現行標準應不符請求補償
        程度，且本件工程開工後，不但未使系爭建物原先已有之傾斜程度加重，反
        使傾斜度因回傾而減少︵向北1/3900及1/2500小於向北1/864及1/900︶，致
        結果產生房屋扶正現象，故原告實際上乃受有房屋扶正之利益，焉能反稱受
        有損害？
  （二）本件工程之塌陷原因為榮工處施工不當所引起，新工處並無定作或指示上之
        過失，不應負損害賠償責任：
　　　本件工程擋土支撐接合細部事項，應由榮工處提出有關圖說，屬於榮工處之
        負責範圍，工程設計圖就擋土支撐系統部份之圖說規定，本即僅供榮工處參
        考，且依據業界施工慣例，有關腰樑與連續壁之接合事宜，亦均係由施工單
        位擬定詳細圖說據以進行施工，設計單位並不作指示，據此，腰樑與連續壁
        之接合事項若發生問題，應由處理接合施工之榮工處負責，此衡諸一般承攬
        人本具有獨立作業之能力，定作人乃通常交由承攬人自行處理承攬事項，倘
        若發生侵權行為，應由承攬人負責之法理相符，故本件定作人新工處既委由
        承攬人榮工處處理接合事項而未為任何指示，焉能指摘定作人新工處有定作
        上與指示上之過失？
　　　本件工程腰樑與連續壁之接合可有多種方法，然而施工單位之榮工處並未妥
        善使用之；榮工處不當之超挖與第六層支撐系統架設太慢；榮工處因施工疏
        失，致必須敲除過高之中間鋼支柱底部混凝土，此會震動工程設施，影響支
        撐系統穩固性；榮工處在施工中負有隨時檢查擋土設備，以保持穩定狀態之
        責任，均為造成本件工程塌陷事故之原因，且依新工處與榮工處間之工程合
        約規定，榮工處應就其疏忽導致工地附近人民之財產損害負單獨之責任。
        綜上所述，可知縱退萬步言，原告若受有系爭損害，新工處亦無民法第一百
        八十九條後段所謂定作人於定作成指示有過失而應負損害賠償責任之情形。
  （三）再退萬步言，縱認定原告所受系爭損害及新工處之定作或指示上過失均屬實
        ，本件仍無證據顯示新工處上述過失與系爭損害間有因果關係。
      本件並無證據可證明系爭工程塌陷事故是龍門大廈裂縫增加及傾斜之原因。
      原告並未舉證明裂縫經填補後仍會因熱漲冷縮而龜裂滲水，進而造成龍門大
        廈之加速折舊。
      縱系爭建物傾斜度確有增加，原告仍須證明因此會造成其房屋交易價額跌落
        之損失，惟原告就此仍未盡舉證之責。
  （四）中華民國商務仲裁協會於八十七年五月二十二日所為之八十六年度商仲麟聲
        信字第一一七號仲裁仲斷，就本件系爭塌陷事故認定被告新工處有定作指示
        之過失，顯然有認定事實不憑證據，及理由不備之違法，而不足於本件據為
        認定被告新工處有過失之基礎：
      認定事實不憑證據之違法：
        仲裁判斷係認為變更高程及支撐階數將導致工程整體支撐應力改變，進而引
        發塌陷事故，惟提出於該仲裁庭之台灣省暨台北市結構技師公會鑑定報告根
        本未提及變更高程與支撐階數將改變整體支撐應力進而引發塌陷，而是認定
        「大斜撐腰梁與連續壁之結合設計未盡妥適」為本件災變之原因。兩造於仲
        裁程序中亦未就此提出證據證明，足見仲裁判斷就變更高程與支撐階數將導
        致工程整體支撐應力改變，進而引發塌陷之認定，殊無證據相佐，自已構成
        認定事實不憑證據之違法。
      理由不備之違法：
        仲裁庭於理由中先是明白指出本件事故之原因，依據台灣省及台北市結構技
        師公會鑑定報告所認「大斜撐腰梁與連續壁之結合設計未盡妥適」云云，仍
        有待事證查明。亦即表明本件事故屬原因不明之狀況，無法確認。從而，仲
        裁庭既認為災變當時之專家鑑定仍無法究明災變之真正原因，則災變後三年
        ，仲裁庭據以認定變更高程與支撐足以導致塌陷災變之事證又何在？可否以
        注意義務之違反與災變之結果逕予推論兩者具備相當因果關係呢？縱使變更
        高程與支撐足以導致工程整體支撐應力改變，被告亦按照原告之指示為應力
        改變之安全措施（即支撐鋼料尺寸均變更加大），從而，此安全措施無效之
        依據何在？換言之，由仲裁判斷所附理由中，無從尋得變更高程與支撐階數
        必定將導致本件塌陷災變之理由。
  （五）本件原告既未能證明受有其所主張之損害，被告新工處復無定作、指示上之
        過失，且縱有過失，原告也未證明過失與塌陷災變間有何因果關係，從而原
        告請求侵權行為損害賠償，顯無理由而應予駁回。
    理    由
一、按訴狀送達後，原告不得將原訴變更或追加他訴，但請求之基礎事實同一者，不
    在此限，民事訴訟法第二百五十五條第一項第二款固定有明文。然按攻擊或防禦
    方法，除別有規定外，應依訴訟進行之程度，於言詞辯論終結前適當時期提出之
    ；當事人意圖延滯訴訟，或因重大過失，逾時始行提出攻擊或防禦方法，有礙訴
    訟之終結者，法院得駁回之，民事訴訟法第一百九十六條第一項、第二項前段分
    別定有明文，是原告於基礎事實同一之範圍，固得變更或追加他訴，然若因其重
    大過失，逾時始行追加，非僅有礙訴訟經濟，亦使被告有受訴訟突襲之虞，是民
    事訴訟法第二百五十五條第一項第二款之規定應為目的性之限縮解釋，亦即原告
    所為訴之變更或追加，係意圖延滯訴訟，或因重大過失，逾時所為，仍屬不合法
    。經查：原告起訴時以民法第一百八十四條第一項、第一百八十五條、第一百八
    十九條規定請求被告就系爭房屋之損害連帶負損害賠償責任，經本院於言詞辯論
    期日就被告二人皆非為自然人，不具備侵權行為能力，如何負侵權行為責任一節
    詳予闡明，甚至明白告知是否欲併以民法第一百八十八條為請求權基礎，且詳予
    闡明僱用人與受僱人依民法第一百八十八條負連帶賠償責任，可向其中一人或全
    體為一部或全部之請求，非必併以受僱人為被告始可為之（見本院九十一年三月
    六日言詞辯論筆錄），然原告仍堅拒追加民法第一百八十八條為訴訟標的，嗣就
    本院確認訴訟標的進行言詞辯論，即將辯論終結之際，原告始又突然表明其誤將
    民法第一百八十八條之規定認係受僱人之責任，故欲「補充其法律上之陳述」，
    併列民法第一百八十八條為訴訟標的，然此顯已涉及訴訟標的之追加，雖其基礎
    事實仍屬同一，然原告之訴訟代理人為律師，顯應具備相當之法律知識，經本院
    就此詳予闡明後，其仍堅不追加，經本院再三確認其訴訟標的且進行辯論，揆諸
    前揭說明足認原告就此已生失權之效果，是其於言詞辯論終結前追加民法第一百
    八十八條第一項為訴訟標的，自不合法，本院就此已另以裁定駁回，合先敘明。
二、本件原告起訴主張：原告為系爭建物之住戶及所有權人，被告榮工處於八十四年
    十月四日承攬台北市○○路地○街連續壁工程時，因未盡其應盡之注意義務，未
    事先作好防護工作，於工程進行中造成系爭建物一百一十七戶住戶房屋發生龜裂
    ，並導致系爭建物向施工處方向傾斜等損害，使系爭建物減少價額，其中修護補
    償業經雙方協調賠償，經台企公司鑑定，系爭建物除修護費用外，尚包括經濟價
    值之損害及外表景觀之損害；又前開鄭州路地下街連續壁工程之定作人為被告新
    工處，該工程係由被告新工處提供設計，由於大斜撐腰梁與連續壁之結合設計未
    盡妥適，復因榮工處施工時未對腰梁與連續壁接合處做妥善接合，加上榮工處不
    當超挖與第六層支撐系統架設太慢所致原告之損害，被告新工處定作設計錯誤在
    前，被告榮工處施工不當，超挖工程深度及支撐系統架設太慢共同造成本件之損
    害，依民法第一百八十九條、第一百八十四條、第一百八十五條訴請被告二人就
    原告所受之損害連帶負賠償責任等情；被告榮工處則以：系爭建物於本件塌陷事
    故後之最大傾斜為1/463，仍在穩定狀態，且原告尚未銷售系爭標的物，其所稱
    「經濟價值」與「景觀價值」之損害尚未發生，且所謂「經濟價值」與「景觀價
    值」之損害，並非民法第一百八十四條第一項前段所謂之「權利」，被告榮工處
    並無施工不當或超挖，亦未造成原告任何損害，前開工程係被告榮工處依被告新
    工處提供之設計與指示而為工作，且依新工處前自行委請之台灣省與台北市結構
    技師工會鑑定報告，亦認定本件塌陷事故係「由於大斜撐腰梁與連續壁之結合設
    計未盡妥適，僅於腰梁與連續壁間之孔隙填充水泥砂漿，即大斜撐水平向分力之
    傳遞，僅依靠腰梁與連續壁間水泥砂漿提供之摩擦力」所致，是本件塌陷事故之
    發生，係因定作人定作或指示有過失所致，自應責由定作人負擔所有損害賠償責
    任，又被告榮工處業已墊付修繕等相關費用，原告並未受有「經濟價值」與「景
    觀價值」之損害，且原告未舉證系爭標的物之裂縫與傾斜係因本件塌陷事故所致
    ，原告未實際受有「鋼筋腐蝕」與「房屋價值減少」之損害，不得請求「經濟價
    值」之損害損害賠償等語置辯；被告新工處則以：系爭建物之裂縫修補費用，業
    經協調由被告榮工處補償完畢，而系爭建物之最大傾斜值經鑑定為1/463，遠遠
    小於警戒值1/ 200，不但整體結構處於穩定狀態，且在施工誤差允許範圍內，依
    現行標準應不符請求補償程度，且本件工程開工後，不但未使系爭房屋原先已有
    之傾斜程度加重，反使傾斜度因回傾而減少︵向北1/3900及1/2500小於向北
    1/864及1/900︶，致結果產生房屋扶正現象，故原告實際上乃受有房屋扶正之利
    益，焉能反稱受有損害？又本件工程之塌陷原因為榮工處施工不當所引起，新工
    處並無定作或指示上之過失，不應負損害賠償責任，且原告亦未能證明原告所受
    之損害係新工處之過失所致，而中華民國商務仲裁協會於八十七年五月二十二日
    所為之仲裁仲斷，就本件系爭塌陷事故認定被告新工處有定作指示之過失，顯然
    有認定事實不憑證據，及理由不備之違法，而不足於本件據為認定被告新工處有
    過失之基礎，原告請求侵權行為損害賠償，顯無理由而應予駁回等語置辯。
三、按因故意或過失，不法侵害他人之權利者，負損害賠償責任，民法第一百八十四
    條第一項前段定有明文，而侵權行為之成立必以侵權行為人有故意或過失為要件
    ，故其行為人應為自然人始有成立民法第一百八十四條侵權行為之可能，法人僅
    能依民法第二十八條或第一百八十八條令負侵權行為責任（最高法院八十年度台
    上字第三四四號判決參照）。經查，被告榮工處、新工處皆非自然人，原告經本
    院於言詞辯論期日就此詳為闡明，其仍僅以民法第一百八十四條、第一百八十五
    條、第一百八十九條為其請求權基礎，請求即無理由，應予駁回。
四、據上論結，本件原告之訴為無理由，依民事訴訟法第七十八條、第八十五條第一
    項但書判決如主文。
中　　　華　　　民　　　國　　九十一　　年　　　三　　　月　　二十七　　日
                                        臺灣士林地方法院民事第一庭
~B法　　　官　陳介源
~B法　　　官　許辰舟
~B法　　　官　方彬彬
右為正本係照原本作成。
如對本判決上訴須於判決送達後廿日內向本院提出上訴狀。
中　　　華　　　民　　　國　　九十一　　年　　　三　　　月　　二十八　　日
~B法院書記官　蕭純純
~FO
附表：
  姓　　　　　　　名          應負擔訴訟費用之比例
　Ａ○○　　　                千分之三
　黃○○　　　                千分之三
  雅勝食品股份有限公司　　　　千分之五十五
  ｒ○○　　　                千分之十九
  甲申　　　　                千分之三十五
  酉○○　　　                千分之九
  Ｄ○○　　　                千分之九
  甲乙○　　　                千分之五
  ｊ○○　　　                千分之九
  己○○　　　                千分之九
  ｕ○○　　　                千分之七
  甲癸○　　　                千分之五
  甲壬○○　　                千分之十一
  天○○　　　                千分之十
  地○○　　　                千分之七
  子○○　　　                千分之五
  甲玄○　　　                千分之十一
  辰○○　　　                千分之九
  Ｕ○○　　　                千分之七
  玄○○　　　                千分之五
  Ｈ○○　　　                千分之十一
  戌○○　　　                千分之十
  申○○　　　                千分之五
  甲黃○　　　                千分之十一
  Ｔ○○　　　                千分之七
  宙○○　　　                千分之五
  Ｓ○○　　　                千分之十一
  乙○○　　　                千分之十一
  未○○　　　                千分之九
  ｇ○○　　　                千分之五
  ｍ○○　　　                千分之十一
  甲地○　　　                千分之九
  甲Ｅ○　　　                千分之十八
  辛○○　　　                千分之五
  ｔ○○○　　                千分之九
  卯○○　　　                千分之九
　甲Ｃ○　　　                千分之十六
  甲酉○　　　                千分之六
  ｆ○○　　　                千分之十
  今冠纖維股份有限公司　　　　千分之九
  甲卯○　　　                千分之七
  甲寅○　　　                千分之七
　Ｆ○○　　　                千分之二十
  ｙ○○　　　                千分之四
  甲丙○○　　                千分之四
  力儂企業股份有限公司　　　　千分之十一
  甲Ｄ○　　　                千分之五
  Ｅ○○　　　                千分之十一
  甲丑○　　　                千分之九
  甲子○　　　                千分之七
  Ｖ○○　　　                千分之五
  亥○○　　　                千分之九
  Ｃ○○　　　                千分之十
  ｎ○○　　　                千分之十二
  宇○○　　　                千分之九
  午○○　　　                千分之九
  甲午○　　　                千分之五
  Ｎ○○○　　                千分之十一
  ｌ○○　　　                千分之三
  甲Ｂ○　　　                千分之十五
  丁○○　　　                千分之九
  甲辛○　　　                千分之二
  甲庚○○　　                千分之八
  甲Ａ○　　　                千分之二
  甲未○　　　                千分之九
  ｑ○○　　　                千分之十
  Ｑ○○　　　                千分之七
  甲辰○　　　                千分之十四
  寅○○　　　                千分之十
  ｋ○○　　　                千分之七
  甲宇○　　　                千分之二
  ｅ○　　　　                千分之十一
  癸○○　　　                千分之八
  甲甲○○　　                千分之九
  ｖ○○　　　                千分之三
  甲○○　　　                千分之十一
  甲丁○　　　                千分之十
  Ｂ○○○　　                千分之十一
  Ｙ○○　　　                千分之八
  ｘ○○　　　                千分之十三
  ｈ○○○　　                千分之十
  甲己○　　　                千分之十
  ａ○○　　　                千分之三
  ｂ○○　　　                千分之三
  ｏ○○　　　                千分之十六
  甲戊○○　　                千分之十
  Ｚ○○　　　                千分之十二
  甲宙○　　　                千分之十一
  僑友貿易有限公司            千分之八
  ｄ○○　　　                千分之七
  戊○○　　　                千分之三
  ｗ○○　　　                千分之九
  Ｌ○○　　　                千分之三
  Ｋ○○　　　                千分之三
　Ｏ○○　　　                千分之三
  Ｊ○○　　　                千分之三
  庚○○　　　                千分之九
  Ｒ○○　　　                千分之九
  甲天○　　　                千分之九
  丙○○　　　                千分之三
  東光育樂股份有限公司　　　　千分之九
  Ｘ○○　　　                千分之九
  Ｉ○○　　　                千分之三
  甲巳○　　　                千分之九
  ｓ○○　　　                千分之十二
  甲戌○　　　                千分之十一
  巳○○○　　                千分之五
  甲亥○　　　                千分之七
  ｉ○○　　　                千分之七
  壬○○　　　                千分之二
  Ｇ○○　　　                千分之一
  ｐ○○○　　                千分之二
